臺灣高等法院刑事判決　　　　　　 94年度上更(一)字第389號
上　訴　人
即　被　告　丙○○
送達代收人　鄧松喜
上列上訴人，因偽造文書等案件，不服臺灣新竹地方法院90年度
訴緝字第26號，中華民國91年3月20日第一審判決（起訴案號：臺
灣新竹地方法院檢察署82年偵字第4086號、第4257號），提起上
訴，經判決後由最高法院發回更審，本院判決如下：
    主  文
原判決撤銷。
丙○○無罪。
    理  由
一、公訴意旨略以：丙○○知悉甲○○○及丁○○母女共有坐落
    新竹市○○段字第一九八八號、一九八九號土地二筆及其上
    建物二棟，亟欲改建大樓，即意圖為自己不法之所有，基於
    概括之犯意，以新竹市將實施容積率為由，於八十一年六月
    十三日，在新竹市○○街五十三巷三十六弄一號，取得甲○○○委任與案外人朱宗傳簽立合作契約，由其為仲介人，進
    行前址之合建大樓工程，訂約後乃謊稱：為擔保合作契約之
    履行，朱宗傳要求提供新台幣 (下同)九十萬，又上述土地
    及建物前向新竹市第五信用合作社貸款利息偏高，渠有管道
    可另貸低利貸款，年利僅需百分之八等語為由，使甲○○○
    、丁○○母女信以為真，而以案外人乙○○（按係甲○○○
    之子）為債務人，許、羅二人為連帶保證人，於同年七月二
    十三日向新竹區中小企業銀行（嗣改名稱為新竹國際商業銀
    行，以下簡稱新竹商銀）貸得三百二十萬 (以下簡稱第一筆
    貸款)，並陷於錯誤而將其中九十萬元交付丙○○。其後又
    以合建需要週轉金應先設定抵押貸款，若有需要再貸款為由
    ，誘使許、羅二人以前述第一九八九地號土地及其上建物向
    前述銀行設定四百七十萬本金最高限額抵押貸款 (按此部分
    銀行僅核借給四百六十萬)。事後許、羅二人深感不妥，欲
    塗銷抵押權權登記時，丙○○又佯稱允諾代為辦理塗銷登記
    ，再使許、羅二人陷於錯誤，於同年（即八十一年）八月十
    五日，交付乙○○名義之有關印鑑、存摺及相關之所有權狀
    等資料，被告取得後，即按計盜用前述印鑑，偽填申請書向
    前述銀行續作前述貸款之申請，而使該銀行於同月十九日，
    核准放款四百六十萬元給乙○○帳戶 (以下簡稱第二筆貸款
    ) ，其又於同年九月七日，盜用上開印鑑偽造乙○○名義之
    相關提款申請書，向前述銀行提款，使該銀行陷於錯誤，而
    准其提領三百二十萬元，前後使甲○○○及丁○○損失四百
    一十萬元及其他利息，嗣為許、羅二人發覺，經催索後，為
    暫安許、羅二人之心，乃於八十二年四月下旬，開立同年五
    月二日到期，面額四百萬元之本票交付甲○○○，屆期則拒
    不付款逃匿無蹤，涉有刑法第三百三十九條第一項、第二百
    十七條第二項、第二百十條、第二百十六條、第五十五條後
    段、第五十六條之連續行使偽造私文書及詐欺等罪嫌。
二、上訴人即被告丙○○經合法傳喚無正當理由而不到庭，惟其
    在本院前審對仲介告訴人房地與人合建或自建而以告訴人房
    、地設定抵押貸款，嗣自告訴人家人乙○○處收受九十萬元
    ，及於八十一年九月七日在新竹商銀北門分行香山辦事處，
    填寫日期為八十一年九月七日、金額三百二十萬元之取款憑
    條一紙，並蓋用乙○○之印文，持以向新竹商銀提款等情不
    諱。惟被告矢口否認有何犯罪，辯稱：伊曾與告訴人甲○○○、丁○○母女簽立委任契約書，約定告訴人如與地主或建
    商簽定契約，即視為合作成立，應於融資貸出時五天內先行
    支付伊八成佣金費用，是被害人前開土地既與朱宗傳之妻楊
    秀卿所有之前開新竹市○○段第一九九二地號土地合建，並
    由朱宗傳承攬建築工程，理應支付伊仲介佣金，伊自乙○○
    處收得之九十萬元，即係上開八成之仲介佣金，自無詐欺可
    言。嗣又因本件合建方式改變，告訴人已不須準備建築費用
    ，為免嗣後繼續支付貸款利息，經與伊協議：由伊承受、借
    用告訴人上開抵押貸款七百八十萬元，利息由伊負責繳納，
    俟伊所購買參與合建之土地於建造執照核發並辦理土地建築
    融資貸款後，再清償貸款，並塗銷抵押登記等情。故伊於八
    十一年九月七日由乙○○偕同赴新竹國際商銀領取三百二十
    萬元，旋於當日由伊影印領款後之存摺內頁，並與被害人結
    算，伊尚應給付被害人九萬六千二百七十六元，伊即當場交
    付現金。伊於翌（八）日匯款三百萬元予吳佩珍，並就新合
    建案和朱宗傳共同與仕將建設公司洽妥合建條件，且簽署合
    建興建合約書，詎告訴人竟因伊已另覓建設公司，取得更有
    利之合建條件，而有悔約之意，於伊辦理購買上開土地、建
    造執照還未核准，尚無法辦理土地建築融資貸款前，即頻頻
    催促伊早日塗銷上開七百八十萬元之抵押負擔，復於八十二
    年四月二十八日藉口洽商合建事宜，邀伊前往告訴人住處，
    由兩名不明人士限制伊之自由，直至翌（二十九）日下午四
    時許，伊同意簽發四百萬元本票後，方得脫困，伊實無偽造
    文書等犯行云云。
三、按犯罪事實應依證據認定之，無證據不得推定其犯罪事實，
    又不能證明被告犯罪者，應諭知無罪之判決；刑事訴訟法第
    一百五十四條第二項、第三百零一條第一項前段分別定有明
    文。又告訴人之告訴，係以使被告受刑事訴追為目的，是其
    陳述是否與事實相符，仍應調查其他證據以資審認。事實之
    認定，應憑證據，如未能發現相當證據，或證據不足以證明
    ，自不能以推測或擬制之方法，為裁判基礎。再認定犯罪事
    實所憑之證據，雖不以直接證據為限，間接證據亦包括在內
    ；然而無論直接或間接證據，其為訴訟上之證明，須於通常
    一般之人均不致有所懷疑，而得確信其為真實之程度者，始
    得據為有罪之認定，倘其證明尚未達到此一程度，而有合理
    之懷疑存在時，即無從為有罪之確信，此有最高法院五十二
    年台上字第一三○○號、四十年台上字第八六號、七十六年
    台上字第四九八六號等判例可資參照。本件公訴人認被告有
    公訴意旨所指之罪嫌，無非以告訴人甲○○○及丁○○之指
    訴及證人乙○○證述暨證人朱宗傳證稱：訂合作契約，並未
    要求甲○○○及丁○○提供九十萬元作履約保證金，且尚未
    開工，合作契約即已推翻等語，並卷附土地及建物謄本與本
    票影本為證據。經查：
（一）告訴人即證人甲○○○係告訴人丁○○之母，而證人許宏
      仁、乙○○乃甲○○○之子，關於本案告訴人等與被告訂
      立契約在告訴人所有上開土地興建七層房屋事宜，係母親
      甲○○○與兒子許宏仁作主，告訴人丁○○也是照他們二
      人的決定參與建契約等情，暨本院傳喚甲○○○為證人，
      結證訊問其關於本件擬興建房屋有無擬建地下室，每層建
      多少坪，與供本案興建房屋而向銀行辦理二筆抵押借款七
      百八十萬元之是向哪個銀行申貸等有關事項，證人甲○○○均稱：十多年了，我不記得了，許宏仁才記得清楚等情
      ，業據證人甲○○○證述明確（以上見本院卷第五十五頁
      、第五十六頁、第五十七頁），合先敘明。
（二）關於被告被訴詐取九十萬元擔保金（或稱保證金）部分：
      被告對此始終辯稱：伊所收得之九十萬元，係伊介紹甲○○○、丁○○母女就其等前開第一九八九地號及第一九八
      八地號二筆土地與毗鄰朱宗傳之妻楊秀卿所有同段一九九
      二地號土地合建所應得之八成之仲介佣金等語。查依卷附
      被告與甲○○○就前開土地合建事宜於八十一年六月二十
      二日所訂立之委任契約書（丁○○擔任連帶保證人）第四
      條及第六條亦約定：「甲方（指甲○○○）和地主或建商
      合作不成立時，不須支乙方（指被告）任何費用。但甲方
      如和地主或建商簽定契約，即視為合作成立，應於融資貸
      出時五天內先行支付乙方八成佣金費用，尾款於頂樓完成
      後五天內付款。」、「計算佣金標準依據路線價係數，地
      號第一九八八、一九八九屬高級住宅區內三角形畸零地，
      修正並更換地號一九九二準路角臨十三米街地之換地設計
      ，應酌取報酬為房地產總價款之百分之壹點捌（一．八％
      ），地號一九九二所應支付的佣金部分也一併由甲方支付
      。」（見第一審訴字卷第三十三頁正、反面）。而被告已
      仲介甲○○○就前開坐落新竹市○○段第一九八八、一九
      八九地號面積三三九平方公尺土地，於同日與朱宗傳就坐
      落同段第一九九二地號面積一二四平方公尺土地，成立合
      作興建地上柒層樓房契約，亦有該合作契約書影本在卷可
      證（見第一審訴字卷第三十四頁）。甲○○○復自陳已以
      前開房地供抵押向新竹商銀貸得款項，證人甲○○○與兒
      子乙○○復一致結證該向銀行貸款七百八十萬之用途，係
      供蓋本案房屋之用 (見本院卷五十六頁、第六十頁)。依
      前述被告與甲○○○所訂立委任契約書約定，被告自得向
      甲○○○收取房地產總價款百分之一．八之八成之仲介報
      酬，而前述合建之土地係坐落於新竹市，面積為四六三平
      方公尺即約一百四十坪，其上又計畫興建地上柒層之樓房
      ，則依此所計算房地產總價款百分之一．八之仲介報酬，
      似不僅約十萬元。本院以此訊問證人許宏仁，問以：「依
      地院82年訴字第727號卷第33 頁甲○○○與被告丙○○所
      訂之委任契約書第六條規定，給付佣金的標準之房地產總
      價是如何計算？」該證人具結答稱：「當初我跟我母親訂
      此委任契約時，我沒有詳細看第六條佣金的規定，我問我
      母親，佣金該怎麼計算，她說忘記了，所以我不知道該契
      約規定的房地產總價款該如何計算。」再問以：「當初你
      為何在地院時作證說佣金十萬元？」則答稱：「因為當初
      法官問你難道沒有給付佣金的概念嗎，我想合建的佣金大
      約是十萬元，所以這樣答覆。」 (見本院卷第七十八頁)
      ，被告在本院又始終未到庭，似難以查究該佣金之正確數
      據，惟本院粗估計算，該建地一百四十坪，以證人許宏仁
      所證述，一層蓋土地面積60%計算 (見本院卷第五十九頁)
      ，每層建八十四坪，建七層為五百八十八坪，不計是否蓋
      地下室，不計建地市價若干，不計建好後房屋每坪市價可
      賣多少錢，單只以被告與告訴人約定之每坪建築單價（即
      建造價）四萬元五千元計算 (見第一審訴字卷第三十五頁
      承攬契約書影本)，建築單價 (即建造價)即約達二千六百
      四十六萬元，依上述佣金百分之一點八計算，佣金約為四
      十七萬六千二百元，其應付之佣金八成約為三十八萬一千
      元，以此觀之，足徵證人許宏仁前所證佣金為十萬元，並
      不實在。況依前開甲○○○與朱宗傳所訂立之合作契約書
      所載，其內並無為擔保該契約之履行，甲○○○須提供九
      十萬元保證金或擔保金予朱宗傳之約定，復經證人朱宗傳
      證實，則何以被告以此理由向甲○○○訛詐九十萬元，甲○○○竟未向朱宗傳查證即如數交付？
      綜上此部分所述，再參以被告上開辯解，不免使一般人產
      生被告是否因為詐取擔保金而取得該九十萬元？又該九十
      萬元是否為被告應得之佣金等懷疑，而難以確信被告有公
      訴人所指之詐欺九十萬元擔保金之情事。
（三）關於被告被訴偽填乙○○名義之申請書向銀行冒辦上開第
      二筆貸款之申請部分：
　　　本院訊問證人乙○○、許宏仁兄弟，均依法具結，問乙○○：「本案到新竹國際商銀貸款兩筆貸款是你去辦理的？
　　　」答：「是的。共七百八十萬元，是以我的名義」；再問
　　　證人許宏仁，問以：「辦理抵押權到新竹國際商銀是你去
 　 　辦的？」答稱：「我們全家人包括媽媽、乙○○、丁○○
      都有去，因為要做保證人」（見本院卷五十九頁、第六十
      頁），是該第二筆貸款係債務人親自辦理貸款，並無冒名
      申請貸款之情事，至為顯然。
（四）關於被告被訴偽造乙○○三百二十萬元取款憑條盜領三百
      二十萬元之存款部分：
　　　公訴意旨認告訴人甲○○○、丁○○母女為委託被告代為
  　　辦理塗銷抵押權登記事宜，而交付乙○○名義之印鑑、存
    　摺等資料給被告（按上開二筆設定最高限額抵押權之銀行
      貸款，其債務人均為乙○○），詎被告竟未經甲○○○及
      乙○○之同意，於八十一年九月七日前往新竹商銀北門分
      行香山辦事處，盜用其所持有之乙○○印章於取款憑條上
      ，偽造金額三百二十萬元之取款憑條一紙，持以向新竹商
      銀詐領該筆存款，迨至八十二年四月下旬，丁○○向銀行
      查詢，始知該抵押權登記並未塗銷等情，係以甲○○○、
      乙○○陳證被告並未徵得其等同意，擅自前往新竹商銀提
      領上開款項，且乙○○之印章及存摺均交在被告手上，為
      部分證據。但乙○○於第一審審理中係證稱：「（竹企〈
      指新竹商銀〉的存摺跟印章，何人保管？）開始是我保管
      ，我們領二百四十四萬元出來後，因為還有餘款，我們公
      司有週轉的需要，我就動用幾筆，後來，被告丙○○發現
      後，就說這是合建的款項，不可動用，他就要我把存摺、
      印章交出來，所以我在八月份把存摺、印章交給被告丙○○」、「（你的存摺、印章，被告丙○○何時還你？）八
      十二年四月二十八日」等語（見第一審訴緝字卷第八十一
      頁）。依乙○○前開陳述，被告係以新竹商銀之貸款是供
      合建之用不可動支為由而要求其把存摺、印章交出。惟此
      交出印鑑、存慴之過程為被告所否認，辯稱：伊係與甲○○○協議，由伊承受、借用該項抵押貸款，利息由伊負擔
      ，故伊於八十一年九月七日偕同乙○○赴新竹商銀領取三
      百二十萬元等語。查至八十一年八月下旬，因甲○○○所
      有前開土地之隔鄰即同市、段一九七二、一九七四、一九
      七五、一九六七、一九九一、一九五三、一九九０、一九
      七七等地號土地，將為新竹市政府撤銷徵收，發還原地主
      ，致使甲○○○與朱宗傳預定之上開合作興建事宜，將因
      土地不能臨接建築線，而無法申請建照，被告即轉與前開
      相鄰土地所有人蔡紅柑、彭金樹、林振定、鄭陳銀嬌、吳
      佩珍洽談收購事宜，擬由被告自己向前開相鄰土地所有人
      購買土地後，再併同甲○○○、丁○○所有前開土地共同
      合作興建樓房，並與甲○○○、丁○○更改原先由甲○○○等出資建屋之方式，另由被告尋覓建設公司出資興建等
      情，除有新竹市政府八一年十二月一日八一府地用字第四
      九二七三號函、代繳還補償金之支票存款送款簿（存根聯
      ）影本、蔡紅柑、林振定、鄭陳銀嬌、丁○○、甲○○○
      之書香門弟房屋土地預定買賣合約書數份等各影本存卷可
      參（見第一審訴字卷第四十六頁至第七十一頁）外，並有
      被告於八十一年九月五日與甲○○○、丁○○訂立之合作
      契約書影本存卷可徵（見第一審訴字卷第六十三頁反面、
      第六十八頁反面）。被告既已與甲○○○、丁○○於八十
      一年九月五日更改原先和朱宗傳合作興建之方式，乙○○
      原將其前述存摺、印章交予被告保管之目的已不存在，則
      甲○○○、丁○○或乙○○何以不立即要求被告將前述乙○○之存摺、印章交還，而任令被告推遲至八十二年四月
      二十八日始行歸還？又甲○○○既委託被告代為辦理塗銷
      抵押權登記，而辦理塗銷抵押權登記前復需清償借款及利
      息，此為眾所周知之事實，乃甲○○○事後竟漠不關心而
      不追問辦理結果，卻遲至八十二年四月下旬，始因丁○○
      向銀行查詢而得知該抵押權登記並未塗銷？甲○○○、乙○○上開指陳是否實在，不能無疑。本院以此二疑問訊問
      證人甲○○○、許宏仁、乙○○母子三人，證人甲○○○
      部分問以：「被告既已與甲○○○、丁○○於八十一年九
      月五日更改原先和朱宗傳合作興建方式，乙○○原將前述
      存摺、印章交予被告保管之目的已不存在，則甲○○○、
      丁○○或乙○○，何以不立即要求被告將前述乙○○之存
      摺、印章交還，而任令被告推遲至82年4月28日始行歸還
      ？
      」答稱：「因為要交給他去辦理塗銷抵押權」。再問以：
      「你既於八十一年八月二十九日委託被告代為辦理塗銷抵
      押權登記，而辦理塗銷抵押權登記前復需清償借款及利息
      ，而你事後竟莫不關心而不追問辦理結果，遲至八十二年
      四月下旬，始因丁○○向銀行查詢而得知該抵押權登記並
      未塗銷？」答稱：「我不清楚，十多年了，我忘記了，要
      問我兒子許宏仁」。又證人許宏仁部分問以：「被告既已
      與甲○○○、丁○○於八十一年九月五日更改原先和朱宗
      傳合作興建之方式，乙○○原將其前述存摺、印章交予被
      告保管之目的已不存在，則甲○○○、丁○○或乙○○何
      以不立即要求被告將前述乙○○之存摺、印章交還，而任
      令被告推遲至八十二年四月二十八日始行歸還？」答稱：
      「因為已經不須要支付建築費用，乙○○又要委託被告去
      塗銷抵押權，所以存摺跟印章是乙○○的名義，因為信任
      被告，所以一直沒有追回。」再問以：「你既於八十一年
      八月二十九日委託被告代為辦理塗銷抵押權登記，而辦理
      塗銷抵押權登記前復需清償借款及利息，而你事後竟莫不
      關心而不追問辦理結果，遲至八十二年四月下旬，始因丁○○向銀行查詢而得知該抵押權登記並未塗銷？」答稱：
      「因為我們還有委託建房子的契約存在，且他每個月都來
      我家，而且我個人有參加他的互助會，有經濟上的往來，
      所以沒有什麼可追回（按應係「追問」之意）。另證人乙○○部分，問以：「被告既已與甲○○○、丁○○於八十
      一年九月五日更改原先和朱宗傳合作興建之方式，乙○○
      原將其前述存摺、印章交予被告保管之目的已不存在，則
      甲○○○、丁○○或乙○○何以不立即要求被告將前述乙○○之存摺、印章交還，而任令被告推遲至八十二年四月
      二十八日始行歸還？」答稱：「因為我們是從小的玩伴很
      親，所以沒有防範他。」再問以：「你既於八十一年八月
      二十九日委託被告代為辦理塗銷抵押權登記，而辦理塗銷
      抵押權登記前復需清償借款及利息，而你事後竟莫不關心
      而不追問辦理結果，遲至八十二年四月下旬，始因丁○○
      向銀行查詢而得知該抵押權登記並未塗銷？」答稱：「因
      為我們太信任他，而且還有八十一年九月五日的合作契約
      書的合建關係存在，所以完全沒有防他」（見本院卷第五
      十七頁至第六十一頁）各等語。矧被告既與告訴人或上開
      證人，或有信任關係，或有經濟上往來，被告又係乙○○
      從小很親的玩伴，則被告上開所辯係合法取得該三百二十
      萬元之緣由，基於被告與上開告訴人母子三人間之上開關
      係，情理上並非不可能，公訴人僅憑告訴人甲○○○、丁○○及許宏仁母子三人之指述，即指被告有偽造取款憑條
      而冒領該存款之犯嫌，自難以使本院就被告此部分犯嫌，
      為有罪之確信。
（五）至於起訴書所列其他證據，土地及建物謄本只能證明本案
      上開房地皆設定最高限額抵押權；本票只能證明被告經告
      訴人催索後，於八十二年四月下旬開立該面額四百萬元本
      票要解決債務，並不能因此即證明被告有公訴人所指之犯
      行。
（六）綜上事證，本案公訴人所引用之證據並所指之被告犯罪嫌
      疑，尚未達於通常一般之人，均不致有所懷疑，得確信其
      為真實之程度，而有合理性懷疑之存在，本院無從形成有
      罪之確信。此外，復無其他積極證據足資認定被告確有公
      訴人所指述之犯行，根據「罪證有疑，利於被告」之證據
      法則及前揭判例意旨，既不能證明被告犯罪，依法應為無
      罪之諭知。
四、原審未予詳究，遽為有罪之判決，尚嫌未洽，應由本院將原
    判決撤銷改判，諭知被告無罪。
五、另被告經合法傳喚無正當理由不到庭，爰不待其陳述逕行判
    決。
據上論斷，應依刑事訴訟法第369條第1項前段、第371條、第364
條、第301條第1項，判決如主文。
本案經檢察官周誠南到庭執行職務
中　　華　　民　　國　　94　　年　　10　　月　　28　　日
　　　　          臺灣高等法院刑事第七庭
　　　　　        　  審判長法  官  蔡秀雄
　　　　　　　　　          法  官  蔡光治
　　　　　　　　　　　　　  法  官  周煙平
以上正本證明與原本無異。
檢察官如不服本判決，應於收受送達後十日內向本院提出上訴書
狀，其未敘述上訴之理由者並得於提起上訴後十日內向本院補提
理由書（均須按他造當事人之人數附繕本）。
                            書記官  劉　瑗
中　　華　　民　　國　　94　　年　　11　　月　　4 　　日
